【裁判字號】    98,金訴,51
【裁判日期】    981201
【裁判案由】    違反期貨交易法
【裁判全文】
臺灣臺北地方法院刑事判決              98年度金訴字第51號
公  訴  人  臺灣臺北地方法院檢察署檢察官
被      告  乙○○
                      之1
選任辯護人  林怡萱律師
            卓家立律師
上列被告因違反期貨交易法等案件，經檢察官提起公訴（98年度
偵字第19592號），嗣因被告於準備程序進行中就被訴事實為有
罪之陳述，經本院合議庭裁定改行簡式審判程序，並判決如下：
    主  文
乙○○未經許可，擅自經營期貨顧問事業，處有期徒刑伍月，併
科罰金新臺幣佰萬元，罰金如易服勞役，以罰金總額與壹年之
日數比例折算。緩刑貳年，並應向公庫支付新台幣壹佰萬元。
    事  實
一、乙○○係雷曼資訊股份有限公司、亞財經資訊有限公司（
    均設址於臺北市中正區○○○路○段57號8樓之15，下稱雷曼
    公司、亞公司，皆另經檢察官為不起訴處分確定）之負責
    人，為實際負責雷曼公司、亞公司業務經營之人。乙○○
    明知未經主管機關許可，不得經營證券投資顧問業務及期貨
    顧問事業以獲取報酬，而雷曼公司、亞公司之登記營業項
    目為資訊軟體零售業、批發業、服務業，以及電子資訊供應
    服務業、電信器材零售業等除許可業務外，得經營法令非禁
    止或限制之業務等，並未經主管機關（即行政院金融監督管
    理委員會）許可得經營證券投資顧問業務及期貨顧問事業，
    其亦明知雷曼公司、亞公司所販售之「摩根創億」軟體、
    「亞創億」軟體，均係提供即時期貨及股票市場資訊，並
    具有推薦、分析盤中各類期貨及股市個股特定時點是否適宜
    買賣、建議個股、期貨買點及賣點之即時資訊服務產品，復
    搭配不定時「盤中CALL訊）服務，由業務人員發送簡訊（內
    容係前開軟體所篩選出來當日適宜進場買賣期貨或股票）通
    知無法看盤之客戶，均為證券投資顧問業務及期貨顧問事業
    之範圍，竟於未獲主管機關核准之情況下，自民國95年11月
    間起，透過電視頻道（SBN財經台）製播、主持股市分析節
    目即「摩根創億」，繼之於98年1月間起於財訊財經台及華
    人商業台製播、主持「程式交易」節目，以1年收費新台幣
    （下同）13萬元、半年期收費9萬元之價格，持續向不特定
    人公開推銷「摩根創億」軟體、「亞創億」軟體，客戶如
    購買上開軟體，可以網路刷信用卡方式付款，亦可轉帳匯款
    至雷曼公司開設在玉山商業銀行民生分行之帳戶內（帳號：
    0000000000000號）、玉山商業銀行城中分行之帳戶（帳號
    ：0000000000000號），或是轉帳匯款至亞公司開設在中
    華郵政之帳戶（帳號：00000000號）、玉山商業銀行城中分
    行之帳戶（帳號：0000000000000號）及元大商業銀行城中
    分行之帳戶（帳號：00000000000000號），俟雷曼公司、
    亞公司確認收款後，即將軟體光碟寄送予客戶自行安裝，客
    戶安裝後可隨時透過網際網路連線閱覽個股及期貨之分析推
    薦資訊，乙○○並於每日早上依照「摩根創億」軟體、「
    亞創億」軟體所篩選出之轉強股，指示不知情之公司員工發
    送手機簡訊予購買軟體之客戶，供作前述購買軟體之客戶於
    股票交易市場盤中買賣股票參考，以此方式持續經營期貨顧
    問業務及證券投資顧問業務。嗣於96年7月間，主管機關即
    行政院金融監督管理委員會接獲投資人以電子郵件檢舉乙○
    ○在SBN財經台製播「摩根創億」節目內從事證券投資分析
    而移送法務部調查局，該局經長期蒐證後於98年7月22日持
    本院核發之搜索票在雷曼公司、亞公司上址查獲，並當場
    扣得屬於雷曼公司、亞公司所有之「摩根創億」軟體光碟
    片1片、「亞創億」軟體光碟3片、會員資料共7冊、客戶
    聯繫資料3份、操作手冊2冊、節目時段表、軟體宣傳資料及
    刷卡單等，始查知上情，而乙○○截至為警查獲時止，以此
    方式持續經營證券投資顧問業務及期貨顧問業務而獲得555
    萬585元之營業利益。
二、案經法務部調查局北部地區機動工作組報請臺灣臺北地方法
    院檢察署檢察官偵查起訴。
    理  由
一、本件被告乙○○所犯非死刑、無期徒刑、最輕本刑為3年以
    上有期徒刑之罪，或高等法院管轄第一審之案件，被告於本
    院準備程序中，就被訴事實為有罪之陳述，經告以簡式審判
    程序之旨，並聽取檢察官、被告、辯護人之意見後，本院裁
    定進行簡式審判程序，是本件之證據調查，依刑事訴訟法第
    273條之2規定，不受同法第159條第1項、第161條之2、第
    161條之3、第163條之1及第164條至第170條規定之限制，合
    先敘明。
二、上開犯罪事實，業據被告乙○○於本院審理時坦承不諱（見
    本院卷第22頁至第24頁之98年11月3日準備程序筆錄、本院
    卷第45頁至第48頁之98年11月17日審理筆錄），核與證人即
    雷曼公司員工林志雯於法務部調查局北部地區機動工作組詢
    問時、檢察官偵查中所為證述相符（見偵卷第36頁至第41頁
    、第83頁至第84頁）；而雷曼公司、亞公司所銷售之「摩
    根創億」軟體光碟、「亞創億」軟體光碟，由客戶自行安
    裝於電腦內，經網際網路連線即可閱覽個股及期貨之分析推
    薦資訊，且提供「盤中CALL訊」服務，即盤中以發送手機簡
    訊方式，告知客戶經其篩選、分析而當日適宜進場買賣期貨
    或股票等情，亦據證人即購買光碟者丁○○、丙○○、甲○
    ○分別於法務部調查局北部地區機動工作組、檢察官偵查中
    證述甚詳（見警聲搜卷第21頁至第28頁，偵卷第81頁至第86
    頁），復有雷曼公司、亞公司之公司登記資料查詢（明細
    ）、行政院金融監督管理委員會96年8月23日金管證四字第
    0960042289號函及所附台灣證券交易所側錄有線電視涉有違
    反證券投資顧問事業管理規則規定之嫌一覽表及側錄光碟、
    網路宣傳資料（列印）、購買者之匯款單、銀行交易明細資
    料等附卷足參（見警聲搜卷第6頁、第10頁至第20頁、第23
    頁、第26頁），且有「摩根創億」軟體光碟片1片、「亞
    創億」軟體光碟3片、會員資料共7冊、客戶聯繫資料3份、
    操作手冊2冊、節目時段表、軟體宣傳資料及刷卡單等扣案
    可資佐證，堪認被告前開所為任意性自白應為事實，足以採
    信。從而，本件事證已臻明確，被告犯行應堪認定，當依法
    論科。
三、按未經主管機關許可，不得經營證券投資信託業務、證券投
    資顧問業務、全權委託投資業務或其他應經主管機關核准之
    業務，證券投資信託及顧問法第107條第1款定有明文，又同
    法第4條規定：「本法所稱證券投資顧問，指直接或間接自
    委任人或第三人取得報酬，對有價證券、證券相關商品或其
    他經主管機關核准項目之投資或交易有關事項，提供分析意
    見或推介建議。本法所稱證券投資顧問事業，指經主管機關
    許可，以經營證券投資顧問為業之機構。證券投資顧問事業
    經營之業務種類如下：一、證券投資顧問業務。二、全權委
    託投資業務。三、其他經主管機關核准之有關業務。證券投
    資顧問事業經營之業務種類，應報請主管機關核准。」。次
    按經營期貨信託事業、期貨經理事業、期貨顧問事業或其他
    期貨服務事業，須經主管機關之許可並發給許可證照，始得
    營業；未經許可，擅自經營期貨信託事業、期貨經理事業、
    期貨顧問事業或其他期貨服務事業者，處7年以下有期徒刑
    ，得併科新臺幣300萬元以下罰金。期貨交易法第82條第1項
    、第112條第5款分別定有明文。所謂期貨顧問事業，係指為
    獲取報酬，經營或提供期貨交易、期貨信託基金、期貨相關
    現貨商品、或其他經主管機關公告或核准項目之交易或投資
    之研究分析意見或推介建議者；而期貨顧問事業得經營下列
    業務：(一)接受委任，對期貨交易、期貨信託基金、期貨相關
    現貨商品、或其他經主管機關公告或核准項目之交易或投資
    有關事項提供研究分析意見或推介建議。(二)辦理前款有關之
    講習及出版品。(三)其他經主管機關核准之有關業務（參見期
    貨顧問事業設置標準第2條第1項、期貨顧問事業管理規則第
    2條第1項規定）。
四、核被告乙○○所為，係犯期貨交易法第112條第5款之未經許
    可經營期貨顧問業務罪、證券投資信託及顧問法第107條第1
    款之未經許可經營證券投資顧問業務罪。按在犯罪構成要件
    中，本即預定有數個同種類之行為將反覆實行，而具有職業
    性、營業性或收集性等具有重複之特質。此等反覆實行之犯
    罪行為，於自然意義上雖係數行為，但依社會通念應為一總
    括之評價，故在法律評價上，則應將之視為包括一罪。本案
    被告所犯期貨交易法第112條第5款之未經許可經營期貨顧問
    業務罪、證券投資信託及顧問法第107條第1款之未經許可經
    營證券投資顧問業務罪，均係以未經許可而持續從事一定業
    務之經營為其犯罪構成要件，本質上具有預定數個同種類行
    為將反覆實行之犯罪，且本案被告又係在密切接近之一定時
    間及空間內反覆為之，均屬集合犯，應均為包括一罪。被告
    以販賣同一套軟體而觸犯上開2罪，係以一行為觸犯數罪名
    ，應依刑法第55條想像競合犯之規定，從一重之未經許可經
    營期貨顧問業務罪處斷。爰審酌被告前於79年間因未指定犯
    人誣告案件，經台灣士林地方法院判處罰金（銀元）2000元
    ，緩刑2年確定，緩刑期滿後未再有任何刑事犯罪前案紀錄
    等情，此有被告之臺灣高等法院被告前案紀錄表在卷可按，
    足認被告素行尚佳，而被告未經主管機關許可而擅自從事期
    貨顧問及證券投資顧問業務，影響國家對於金融交易秩序之
    管理，對於社會大眾投資理財有所影響，犯案期間長達2年7
    月餘，而依據被告所提出之雷曼公司、亞公司之營利事業
    所得稅結算申報書（影本），上開兩家公司累積營業額7159
    萬2882元，營業收入達6818萬3697元，縱扣除營業成本等費
    用，其累積淨所得尚高達555萬585元，顯見其經營規模不小
    ，惟念及被告於本院審理時業已自白犯行，深表悔悟，且在
    97 年間即通過證券投資分析人員專業科目測驗，現存卷證
    資料並無經其推介之投資者受有異常損失，顯示其非單純為
    貪圖一己私利而為本件犯行，所生危害尚非甚鉅，佐以被告
    犯罪後坦承犯行，態度甚佳等一切情狀，量處如主文所示之
    刑，併就被告所處罰金部分，諭知罰金如易服勞役折算之標
    準，以示警惕。至於扣案物品均係雷曼公司或亞公司所有
    ，並無證據證明係被告個人所有，而雷曼公司或亞公司係
    獨立法人格，與自然人之被告係不同之人格，即不得依刑法
    第38 條第1項第2款規定宣告沒收，特予說明。末以，被告
    前除於79年間因未指定犯人誣告案件，經台灣士林地方法院
    判處罰金（銀元）2000元，緩刑2年確定外，未曾因故意犯
    罪受有期徒刑以上刑之宣告，業如前述，被告因一時失慮，
    致罹刑章，犯後尚知所悔悟，其經此偵審程序，當應已知警
    惕，信無再犯之虞，其所宣告之刑以暫不執行為適當，惟為
    確實督促被告保持善良品行及正確法律觀念，且被告當庭表
    示：請考量未來及家庭經濟狀況，將緩刑期間縮短為2年，
    公益金部分在100萬元內會盡其可能拿出等語（見本院98年
    11月17日審理筆錄），爰依刑法第74條第1項第1款、第2項
    第4款之規定，併諭知緩刑2年及被告應向公庫支付100萬元
    （此部分依刑法第74條第4項規定得為民事強制執行名義，
    又依同法第75條之1第1項第4款規定，受緩刑之宣告而違反
    上開本院所定負擔情節重大，足認原宣告之緩刑難收其預期
    效果，而有執行刑罰之必要者，得撤銷其宣告），以啟自新
    。
五、據上論斷，應依刑事訴訟法第273條之1第1項、第299條第1
    項前段，期貨交易法第112條第5款，證券投資信託及顧問法
    第107條第1款，刑法第11條前段、第55條、第42條第3項、
    第5項、第74條第1項第1款、第2項第4款，判決如主文。
本案經檢察官鄧定強、李濠松到庭執行職務。
中    華    民    國    98    年    12    月    1     日
                   刑事第三庭  法  官  何俏美
上正本證明與原本無異。
如不服本判決應於收受送達後10日內向本院提出上訴書狀，並應
敘述具體理由；其未敘述上訴理由者，應於上訴期間屆滿後20日
內向本院補提理由書（均須按他造當事人之人數附繕本）「切勿
逕送上級法院」。告訴人或被害人如對於本判決不服者，應具備
理由請求檢察官上訴，其上訴期間之計算係以檢察官收受判決正
本之日期為準。
                               書記官  林曉郁
中    華    民    國    98    年    12    月    1     日
附錄本件論罪科刑法條全文：
期貨交易法第112條
有下列情事之一者，處七年以下有期徒刑，得併科新臺幣三百萬
元以下罰金：
一、未經許可，擅自經營期貨交易所或期貨交易所業務者。
二、未經許可，擅自經營期貨結算機構者。
三、違反第五十六條第一項之規定者。
四、未經許可，擅自經營槓桿交易商者。
五、未經許可，擅自經營期貨信託事業、期貨經理事業、期貨顧
    問事業或其他期貨服務事業者。
六、期貨信託事業違反第八十四條第一項規定募集期貨信託基金
    者。
七、違反第一百零六條、第一百零七條或第一百零八條第一項之
    規定者。


司法院資訊處製作；財團法人民間司法改革基金會備份。
